【裁判字號】    96,易,257
【裁判日期】    970916
【裁判案由】    竊盜等
【裁判全文】
臺灣臺東地方法院刑事判決               96年度易字第257號
公  訴  人  臺灣臺東地方法院檢察署檢察官
被      告  乙○○
上列被告因收受贓物案件，經檢察官聲請簡易判決處刑（96年度
偵字第342號），本院臺東簡易庭受理後（96年度東簡字第122號
），認不宜逕以簡易判決處刑，簽移本院改依通常程序審理，本
院判決如下：
    主  文
乙○○無罪。
    理  由
壹、程序部分：
    按被告以外之人於審判外之言詞或書面陳述，除法律有規定
    者外，不得作為證據。刑事訴訟法第159條第1項固有明文。
    惟按被告以外之人於審判外之陳述，雖不符刑事訴訟法第15
    9條之1至之4之規定，而經當事人於審判程序同意作為證據
    ，法院審酌該言詞陳述或書面陳述作成時之情況，認為適當
    者，亦得為證據；當事人、代理人或辯護人於法院調查證據
    時，知有第159條第1項不得為證據之情形，而未於言詞辯論
    終結前聲明異議者，視為有前項之同意，刑事訴訟法第159
    條之5定有明文。查本案以下所引用之被告以外之人於審判
    外之陳述，當事人於本院準備程序中均表示沒有意見，同意
    作為證據，且迄於言詞辯論終結前，亦未就本院所調查之證
    據資料主張有刑事訴訟法第159條第1項不得為證據之情形，
    本院審酌該證據作成之情況，認均無不適當情事，依刑事訴
    訟法第159條之5第2項之規定，均有證據能力，合先敘明。
貳、實體部分：
一、公訴意旨略以：被告乙○○（在臺東縣臺東市○○街80號經
    營「東昇通訊行」）明知同案被告己○○（竊盜部分業經本
    院於96年7月31日以96年度東簡字第122號判決確定）於民國
    95年9月間某日，在臺東縣臺東市○○路「城中城藍蜻蜓炸
    雞店」前，竊得戊○○所有置於車牌號碼Ｋ62─628號機車
    置物箱內之motorola牌V171型行動電話手機（IMEI：000000
    000000000）1支，及於同年9月26日下午3時許，在臺東縣臺
    東市○○路218號「城中城休閒小站」店內吧檯內，竊得丁○○所有BENQ-SIEMENS牌CF61型行動電話手機（IMEI：0000
    00000000000）1支，均係來歷不明之贓物，竟以新臺幣200
    元及100元之賤價收購，嗣經警循線查獲，因認被告乙○○
    涉犯刑法第349條第2項故買贓物罪嫌等語。
二、按犯罪事實應依證據認定之，無證據不得認定犯罪事實；不
    能證明被告犯罪者，應諭知無罪之判決，刑事訴訟法第154
    條第2項、第301條第1項分別定有明文。次按事實之認定，
    應憑證據，如未能發現相當證據，或證據不足以證明，自不
    能以推測或擬制之方法，以為裁判基礎；又認定不利於被告
    之事實，須依積極證據，苟積極證據不足為不利於被告事實
    之認定時，即應為有利於被告之認定，更不必有何有利之證
    據；認定犯罪事實所憑之證據，雖不以直接證據為限，間接
    證據亦包括在內，然而無論直接或間接證據，其為訴訟上之
    證明，須於通常一般之人均不致有所懷疑，而得確信其為真
    實之程度者，始得據為有罪之認定，倘其證明尚未達到此一
    程度，而有合理之懷疑存在時，致使無從形成有罪之確信，
    在刑事訴訟「無罪推定」、「罪疑唯輕」原則下，依據「罪
    證有疑，利於被告」之證據法則，即不得遽為不利被告之有
    罪認定；又告訴人之告訴，係以使被告受刑事訴追為目的，
    是其陳述是否與事實相符，仍應調查其他證據以資審認，最
    高法院分別著有40年臺上字第86號、30年度上字第816號、7
    6年臺上字第4986號及52年臺上字第1300號判例可資參照。
    次按刑法上贓物罪之成立，不論行為人其行為態樣為收受、
    搬運、寄藏、故買或牙保，除客觀上須行為人有前開符合法
    律所規定之行為外，更須以行為人對其所收受、搬運、寄藏
    、故買或牙保之物，於主觀上明知為贓物為必要，故於訴訟
    上欲認定行為人有收受、搬運、寄藏、故買或牙保贓物之犯
    行，除須證明行為人於客觀上有收受、搬運、寄藏、故買或
    牙保贓物之行為外，更須證明行為人於收受、搬運、寄藏、
    故買或牙保一定之物品時，於該行為人之主觀上對於其所收
    受、搬運、寄藏、故買或牙保之物有係來源不明之贓物認識
    ，並出於犯罪之故意予以買受之，此觀之刑法第349條構成
    要件之規定即明。
三、公訴人認被告乙○○涉犯上開犯行，無非係以證人即同案被
    告己○○之證述、卷附之切結書、手機介紹資料為其主要依
    據。訊據被告乙○○固坦認其經營之前開通訊行確有收購己○○出售之上開手機，惟堅詞否認有公訴人所指之犯行，辯
    稱：收這個手機的是伊的太太丙○○，這件事伊不知道，是
    後來開庭才知道這件事，回去問伊的太太，才提起這2支手
    機是她收的，這兩支手機都是故障機，伊的店有在作維修，
    所以可以拆開使用零件，因此起訴書上所載賣的價格是合理
    的，這價格是伊的太太決定的，若非故障機的話，依其新舊
    程度、測試實際功能決定價格，上開手機當時經伊的太太測
    試功能發現是故障機，哪部分故障伊不清楚，上開手機現在
    解體了，解體時間伊不知道，照正常程序故障機進來就是要
    解體的等語。經查：上開手機2支確係同案被告己○○於前
    揭時間、地點所竊取，並至被告乙○○開設之「東昇通訊行
    」出售等節，已據己○○於警詢及偵訊中坦承不諱，核與證
    人即被害人戊○○、丁○○於警詢中之陳述相符，復有切結
    書及通聯調閱查詢單各2紙附卷可稽，上開事實，堪先認定
    。惟本件應審酌之關鍵，在於被告乙○○是否有公訴人所指
    之故買贓物犯行。證人即被告之同居人（曾為配偶）丙○○
    於本院審理時到庭具結證稱：伊有在「東昇通訊行」工作，
    店內常會收購手機，主要營業項目就是收購中古機和維修、
    販賣手機配件；收購手機的流程會詢問客人為何要賣手機，
    之後會請客人寫切結書，並影印證件貼在切結書上面，以確
    定手機來源有無問題，切結書由客人填寫，除此之外，沒有
    登記其他資料，是以寫切結書為主，客人的資料都在切結書
    上；客人都會當著伊的面填寫切結書，伊還會查看序號有沒
    有寫錯，伊是按＊＃06＃到客人的手機，手機會顯示序號，
    如果客人有帶手機電池及充電器，會一併收購，但不會加價
    ，手機的廠牌、型號及收購價都是由伊在客人面前填寫；己○○的手機的收購時間已忘記是哪一天，己○○曾告訴伊說
    他不會寫字，但伊請己○○務必自己寫，所以印象很深刻；
    切結書上除了手機型號、價錢、序號、收購價之外，還有客
    人的證件資料，伊收購己○○的手機時，有查看過序號，切
    結書上後面有一項是伊要自己簽名，表示是何人向客人收購
    的，伊自己收購的都會自己簽名，伊是簽自己的姓氏，有時
    店裡的學徒寫一寫之後會忘記簽名，切結書都放在店裡的鐵
    櫃裡，依照月份、年份來留存；收購的手機如果是故障機，
    會當作維修的零件機，其他正常的手機會將裡面的資料清除
    後再出售，零件機就放在店裡，如果有同型的手機，就拆開
    故障機的零件來使用；卷附的2張切結書，除了己○○的個
    人資料之外，型號、廠牌、金額都是伊寫的，手機序號是己○○親自寫的；客人來賣手機伊都會先詢問他們有沒有攜帶
    證件，如果沒帶，伊一向是不會收購的，因為覺得會有問題
    ，影印證件都是放在店裡面，因為客人擔心會有盜用的問題
    ，所以伊都會在客人面前影印完之後還給客人；卷附的2張
    切結書有一份沒寫日期，因為有時候在忙，會忘記填寫，這
    2份切結書不是同一天寫的，相隔2、3天，己○○來店裡賣
    手機就這2次，其他的沒有印象，切結書上的序號伊都有核
    對過，因為手機的背後都會有型號及序號的貼紙，但是客人
    如果有換過手機殼的話，就沒有貼紙，就只好透過按＊＃06
    ＃的方式來查詢手機的序號，這2支手機都是伊收的沒錯，
    剛剛的2張切結書有一張沒有簽名的那張是伊的先生乙○○
    在伊旁邊觀看己○○填寫型號、廠牌、日期的，因為當時伊
    在應付另外的客人，所以是由乙○○處理己○○填寫的部分
    ，乙○○只有處理這部分；收購手機的價格決定，會先測試
    手機零件有無故障，且查看目前市價，若是完整的沒有故障
    的話，會依照市價再打一些折舊收購；己○○在切結書上是
    留下市內電話，因為伊沒有要求客人留下的是市內電話還是
    手機電話，只要有留就可以，如果客人不願留的話，還是會
    要求一定要留一個市內或親戚的電話，留電話的目的是因為
    有時候警察會來查緝失竊手機，這樣做是為了方便警察查緝
    之用，伊自己不用去打客人留下來的電話；己○○來賣手機
    時乙○○有在場，收購的價格是由伊說的，後來這2支手機
    ，故障的用來當零件機，另1支解碼之後應該是賣掉了，故
    障機是伊測試的，開機之後檢測聽筒、麥克風、訊號等，伊
    記得聽筒或螢幕有壞掉，時間已久不記得了，螢幕壞掉還是
    會核對手機後面貼紙的序號等語（見本院易字卷第105-109
    頁）。按刑事訴訟法關於訊問證人採具結制度，其用意在擔
    保證言之真實性及憑信性，其作用在提高證人之責任心及警
    戒心，使為誠實之陳述，本件證人丙○○以證人身分於本院
    審理時具結作證，在負擔偽證罪處罰之心理壓力下，經本院
    行交互訊問後，結證上情明確，所述與被告乙○○之辯解亦
    大致相符。甚且，證人對於「東昇通訊行」收購手機之流程
    及處理方式，均證述甚詳，倘非身歷其事，勢難如此詳證。
    再觀卷附之切結書之「經辦人」欄（見警卷第11頁），亦確
    有證人許煒佩所稱其親自簽寫姓氏「徐」之字樣，而有關切
    結書之簽立及手機收購之流程，其證述亦無不合常理之處，
    故其證言自堪採信。據此，同案被告己○○所竊上開手機既
    非被告乙○○所收購，即難謂其有故買贓物之主觀犯意及客
    觀構成要件行為，因此，自難以故買贓物罪相繩。另證人丙○○固提及其收購己○○之手機時，被告亦有在場等語，惟
    同時證稱：當時因其忙於應付另一客人，所以由乙○○看著
    己○○寫切結書，乙○○只處理這部分，手機的收購及價格
    決定仍係其處理等情，由此可知，關於上開手機之收購，被
    告並未涉及收購之流程，而僅係在旁觀看，綜此而論，亦乏
    積極事證足認被告有故買贓物之犯意與行為。又公訴人雖以
    己○○之證述及卷附切結書、手機介紹資料為其起訴之論據
    ，但觀己○○之歷次供述，雖坦認將手機出售至「東昇通訊
    行」之事實，然均未曾提及該手機係被告乙○○本人所收購
    ，自難以其證述而為被告乙○○不利之認定。而卷附切結書
    之填寫原由及流程，業經證人丙○○證述如前，其上亦無被
    告乙○○有親自收購手機之事證。另手機介紹資料僅為上開
    手機之內容介紹，更無從認定被告乙○○有故買贓物之犯行
    。從而，公訴人所提證據，均難為被告不利之認定。
四、綜上所述，本件被告乙○○開設之「東昇通訊行」雖有收購
    同案被告己○○所竊上開行動電話之事實，惟該手機實非被
    告乙○○所收購，自難認被告有何公訴人所指之故買贓物犯
    行。公訴意旨所舉之證據，尚難為被告有罪之積極證明，其
    所指出證明之方法，亦無從形成被告有罪之心證。此外，復
    查無其他積極證據足資證明被告有公訴人所指之刑法第349
    條第2項之故買贓物犯行。不能證明被告犯罪，依刑事訴訟
    法第301條第1項規定，自應為被告無罪之諭知，以示審慎。
據上論斷，應依刑事訴訟法第452條、第301條第1項，判決如主
文。
本案經檢察官甲○○到庭執行職務
中    華    民    國    97    年    9    月    16    日
                  刑事第二庭  審判長法  官  李水源
                                    法  官  蔡慧雯
                                    法  官  盧亨龍
以上正本證明與原本無異。
如不服本判決應於收受本判決後10日內向本院提出上訴書狀；上
訴書狀應敘述具體理由。未敘述上訴理由者，應於上訴期間屆滿
後20日內向本院補提理由書狀（均須按他造當事人之人數附繕本
）。「切勿逕送上級法院」。
告訴人或被害人對於本判決如有不服，請書具不服之理由狀，請
求檢察官上訴者，其上訴期間之計算係以檢察官收受判決正本之
日期為準。
                                    書記官  石佳琪
中    華    民    國    97    年    9     月    17    日


司法院資訊處製作；財團法人民間司法改革基金會備份。
